【裁判字號】    91,上訴,3367
【裁判日期】    920515
【裁判案由】    殺人未遂
【裁判全文】
臺灣高等法院刑事判決                          九十一年度上訴字第三三六七號
    上  訴  人
    上  訴  人  臺灣新竹地方法院檢察署檢察官
    被      告  乙○○
    選任辯護人  姜禮增律師
    被      告  戊○○
    甲○辯護人  本院甲○辯護人王永炫
右上訴人，因被告等殺人未遂案件，不服臺灣新竹地方法院，九十年度訴字第四五七
號，中華民國九十一年七月三十日第一審判決（起訴案號：臺灣新竹地方法院檢察署
八十九年度偵字第五六四三號），提起上訴，本院判決如左：
    主  文
原判決撤銷。
乙○○、戊○○共同使人受重傷，未遂，各處有期徒刑年。西瓜刀貳支沒收。
    事  實
一、乙○○（綽號將軍）與戊○○（綽號小黑）於民國八十九年六月二十九日二十一
    時許，因不滿在前己○○、子○○、壬○○、辛○○、丙○○共乘汽車以遠鏡燈
    照射到渠等，乃夥同不詳姓名年滿十八歲之男子共七人，帶西瓜刀、高爾夫球
    桿及棍棒等凶器，在位於新竹縣新豐鄉上坑村之「天德堂」附近，適遇見己○○
    、子○○二人駕車欲往買啤酒等物，推由戊○○藉擋其車，開車門瞪其以挑釁，
    因見陳、黎二人未反應而任由己○○、子○○二人離去後，乙○○、戊○○二人
    仍心不滿，與上開其餘五名男子，竟共同基於使人受重傷之犯意聯絡，乙○○、
    戊○○各持其所有西瓜刀一支，其餘不詳姓名男子分持高爾夫球桿及棍棒追砍與
    己○○、子○○共同在該處烤肉之友人壬○○、辛○○及丙○○等人，其間並有
    激情地大喊「打給他們死」等語。丙○○見狀隨即逃跑並跳下該處之山谷而未受
    傷害，辛○○則因被追砍而受有左上臂深切裂傷合併橈神經及筋肌斷裂之傷害，
    並隨即跳下山谷處躲藏；另壬○○則受有右前額切裂傷合併骨裂傷、右上臂肩切
    裂傷合併肩岬骨及肌肉斷裂、左上臂深切裂傷及臂肌斷裂、左手三、四指切裂傷
    、右手腕深切裂傷、橈尺骨折肌腱斷裂、右臀深大切裂傷臀肌斷等傷害。乙○○
    與戊○○等人於砍傷壬○○、辛○○二人後隨即逃逸，嗣壬○○騎機車載辛○○
    忍痛自行前往醫院急救左、右上肢等而幸免於毀敗。
二、案經壬○○、辛○○訴由新竹縣警察局竹北分局報告臺灣新竹地方法院檢察署檢
    察官偵查起訴。
    理  由
一、訊據被告乙○○、戊○○均矢口否認有何犯行，被告乙○○辯稱：案發當晚，渠
    皆與父母及弟在家，並未出門云云，被告戊○○辯稱：案發當晚，渠在楊梅埔心
    千喜餐廳上班，有丁○○可以為證，渠並未至案發地點云云，被告等咸辯稱：不
    認識告訴人壬○○、辛○○及證人己○○、子○○、丙○○云云。經查：上開事
    實，業據告訴人壬○○、辛○○於警訊、偵查、原審及本院審理時指訴不移，核
    與證人丙○○、己○○、承辦員警庚○○、癸○○及子○○供述（含指認）情節
    相符，並有慶生醫院診斷證明書（偵卷二十、二十一頁）指認被告乙○○、戊○○照片（偵卷二十二、二十三頁）勘驗筆錄（原審卷六九、七十、七三、一二四
    至一二六頁）誠正中學誠煇總字第０九一０００一五二三號函（同卷一一０、一
    一一頁）、桃園縣政府九十二年一月二十七日府建登字第０九二００一八七五０
    號函（本院卷）在卷可稽，且：
  (一)告訴人壬○○、辛○○於警訊時均供稱：八十九年六月廿九日二十一時許，渠等
    與丙○○在天德堂旁涼亭邊烤肉，當時己○○及子○○剛去購物，被告等即至渠
    等烤肉處，乙○○先罵一聲「幹！」就踹辛○○背部，丙○○即往後跑，被告等
    均持西瓜刀砍擊壬○○左右上肢、前額頭、肩膀及屁股等部，乙○○持西瓜刀砍
    擊辛○○左上臂，其餘四、五人分持高爾夫球桿及棍棒擋住壬○○去路毆擊後逸
    去（偵卷八至十一頁）告訴人壬○○於偵查中除再度當庭指認被告戊○○是其在
    警訊時指認砍傷其之人外，並供述「當時對方約有六、七人以上，分持西瓜刀、
    高爾夫球棍等兇器。」（偵卷五二頁反面），告訴人辛○○於偵查中當庭指認被
    告乙○○、戊○○係砍傷渠等之人，並供述「他們二人（乙○○、戊○○）都有
    在場，砍我的是乙○○。」（偵卷四七頁反面）無訛；告訴人與被告等素不相識
    ，渠等在近距離被砍傷，且上開供述時間離案發時間亦近，是渠等指訴係遭被告
    等與其餘不知姓名五人共同砍傷，殊堪採信。告訴人辛○○於原審初訊時一再指
    認被告二人於案發當時均在現場，當時被告乙○○持西瓜刀砍傷其（原審卷二十
    、二十一頁）渠經詢以：「你不認識被告二人，為何在事後的時候指認被告二人
    ？」答：「當時在場有人認識他們二人。（按指子○○認識及指認被告等，詳後
    述）」問：「當時是晚上九點後，在現場有無燈光？」答：「因為在當時烤肉的
    地方，在旁邊的少年學校（按指誠正中學）有燈光。」（同卷二十一頁）告訴人
    壬○○於原審庭訊時亦堅詞指證被告二人於案當時均持刀子砍傷渠等，渠經詢以
    ：「當時在晚上的時候，為何有辦法認識（出）被告二人？」答：「因為是近距
    離，而且這種事情印象會很深刻。」問：「在你們朋友中有誰認識被告二人？」
    答：「有一個人（按指子○○）是他們的國中同學，當天我們去烤肉是己○○邀
    約的。」（原審卷五二、五三頁）復觀諸上開卷附誠正中學函（原審卷一一一頁
    ）載：「一．．．二本校面對天德堂左邊圍牆之各式照明燈具，包括鳳歧落日景
    觀區旁圍牆設有一五０瓦複金屬燈具二十四組及校園內之教學大樓頂樓，裝設一
    千瓦複金屬燈具四組共二部分。三經查本校教學大樓頂樓之燈具係採夜間自動照
    明設計，夜間均自動開啟，其照明範圍含蓋本校圍牆內巡邏道及圍牆外景觀區．
    ．．教學大樓頂樓之燈具自本校成立（八十八年七月一日）迄今均全部保持正常
    開啟。」與卷附勘驗筆錄、現場照片、現場圖（原審卷六九、七二、七三頁）互
    核以觀，案發當時地點（涼亭烤肉區即鳴歧落日景觀區，為教學大樓頂樓燈具照
    明範圍）之夜間自動照明燈具既係開啟而燈火通明，加以被告等之長相尚非難以
    辨認，且被告乙○○右手肘大部刺青，被告戊○○黝黑稍瘦形象，告訴人等及上
    開其餘證人己○○、丙○○、子○○復為年輕力壯且無近視之人，且告訴人壬○○與原審供述其與丙○○一起在警所從警提之十張照片中指認被告二人（原審卷
    七十頁）證人己○○亦供述自警提一、二十張照片中指認出被告二人（原審卷二
    五頁）證人癸○○亦為相同之供證（同卷三十五頁、本院九十二年二月二十五日
    筆錄三面）故渠等要無誤認被告等之可能，甚為明顯。矧告訴人等至本院調查時
    ，皆仍堅指被告等即係砍傷渠等之人，告訴人辛○○復供稱：子○○以前亦曾被
    乙○○打過（九十一年十二月六日筆錄第三頁）告訴人壬○○併供稱：係因渠等
    開車欲進入天德堂時，開遠鏡燈照到被告等及其朋友而引起其不滿，致惹起本件
    俊男就案發當時及稍前各情，與證人承辦員警庚○○、癸○○辦理本件經過之供
    述，殊足證被告等犯本件無疑。
  (二)證人丙○○於警訊及偵查中均堅指被告二人於案發當時確有夥同多名不詳姓名成
    年男子持刀追砍渠及告訴人等，而被告乙○○（綽號將軍）曾在案發地點與之面
    對面談話，被告戊○○乃持刀追砍渠等之一，雖其於當時見狀即跳往坡坎之下而
    未見及被告等持刀、棍等擊、砍傷告訴人之情狀，或因猝不及防之瞬間而未能全
    然精確指述夥同被告等犯案之共犯人數及各為何事，但因其供述在前曾見被告等
    ，故依其現場見聞而指認被告二人在場行兇，則屬毋庸置疑而可置信，要不待言
    丙○○於原審共二次到案發現場勘驗，亦當場指認被告二人確於案發時在場追砍
    渠及告訴人等（原審卷六九、七十頁、一二五、一二六頁）並指明被告戊○○自
    大門走到案發地點之行走路線（同卷一二四頁）倘非親身經歷之事實，何能如此
    指證？證人己○○於警訊及偵查中亦堅指被告戊○○（小黑）係擋其車及開其車
    門之人，且其要開車（搭載子○○）出去購物前，有與被告乙○○擦身而過（偵
    查卷十六、十七頁、四十三頁正、反面、四七頁反面），其於原審復為相同之指
    證（原審卷二四─一頁）其於本院九十二年二月十七日庭詢以：「當天（八十九
    年六月二十九日晚上）是否有跟另一群人起衝突，此事是否知情？」答：「知道
    。至於原因我不清楚。對方就是現在（在場之）被告這兩人，而且是戊○○開我
    的車門，當時並沒有對我講什麼話，他們一票人在旁邊，大概有十幾個人。戊○○先擋住我的車，再開我的車門，很用力，車門都撞到牆壁。姜（智鈞）他是先
    走到我們烤肉的那個地方。當時他（戊○○）的表情好像是要找我麻煩一樣，我
    就跟黎（俊男）講說不要理他們，車門就關了起來，我們就開車去買東西，之後
    被告兩人他們就進去打他們（告訴人等）。當時是晚上八、九點的事情。」問：
    「你在那個地方燈光如何？你確實可以指認被告二人？」答：「燈光很亮，姜（
    智鈞）還跟我擦身而過，我看得很清楚。是子○○跟我講說那個人叫做乙○○，
    綽號叫做將軍。我並沒有認錯人。」（該次筆錄三、四頁）復供述案發當時與子
    ○○是在電腦公司做零組件之同事，並稱「（電腦）公司已收掉了。當時子○○
    跟我講說戊○○是小黑，乙○○是將軍。所以我才記憶深刻，而且我原先也不認
    識他們。」（同筆錄四、七頁）準此與前述互核可知：案發前被告等與十幾個朋
    友在天德堂附近，案發時被告二人與其餘五不詳姓名成年男子分持西瓜刀、高爾
    夫球棍等砍擊告訴人等，至為明白；且被告乙○○、戊○○自警訊起至本院審理
    終結止，均是認其綽號依序為「將軍」「小黑」無誤，是若被告等未於案發時在
    案發現場，焉有如是巧合之理？本院為求慎重及查明真相，特依職權向新竹縣（
    市）警察局函調子○○口卡後予以傳訊，經其於本院九十二年三月七日開庭時到
    庭供述其於八十九年六月間與己○○係做電腦工廠同事，渠等與辛○○、壬○○
    、丙○○確於同年月二十九日晚上九時有至案發地烤肉，當時其與己○○欲開車
    下去購物前有一人擋住其車等情無訛，然對於與案情有重要關係之點，如被告等
    當時是否在場或渠是否有向己○○指述當時與之擦身而過之乙○○姓名及其綽號
    「將軍」，和當時擋其車、開其車門者之戊○○姓名及其綽號「小黑」等時，或
    係推說已經三年多了或顧左右而言他，殊因被告乙○○在場而有避重就輕及意欲
    迴護被告等之情，本院因認有使其與己○○當庭對質之必要，因當場面告以訂於
    同年月二十一日下午四時十分續行調查，並傳喚證人己○○及當次未到庭之告訴
    人辛○○、被告戊○○等人，乃屆期告訴人及該二證人均拒不到場，本院嗣即命
    警於九十二年四月九日下午二時三十分拘提證人子○○、己○○並提訊另案在監
    執行之告訴人壬○○到庭，經渠三人互相指認和對質結果，證人子○○當庭指證
    案發當時認識被告乙○○、戊○○，及確認該二被告於案發當時確在案發地點現
    場，並是認證人己○○上開證述殊係真實（即子○○確有於案發時地向己○○指
    明擦身而過者為乙○○，綽號將軍，擋其車，開車門者為戊○○，綽號小黑）故
    被告等於前開時地涉犯上開事實，實已彰彰明甚。
  (三)證人即承辦員警庚○○、癸○○於本院九十二年二月二十五日開庭時供述：(1)案
    發後即通知家在警所隔壁之戊○○之母及通知乙○○之父促其到警所接受調查，
    但渠等均拖延數日始分別依序於八十九年七月三日二十時卅分，同年月五日十八
    時三十分到所製警訊筆錄；(2)渠等依被告戊○○之供述，即至千喜餐廳查證，當
    時該被告未在該餐廳，但其員工均一問三不知，皆不願配合製作筆錄，渠等遂留
    下電話，八十九年七月二十二日十六時二十分始因丁○○到警所才製作其筆錄；
    (3)丁○○接受警訊時之答覆均避重就輕，似有意迴護被告戊○○等情。是微論被
    告等故意拖延數日後始至警所受訊，難保渠等已經串供（證）竣事後而為供述，
    其供詞已非可無疑，尤難遽信；即以告乙○○而言，其於原審提出診斷證明書（
    左尺骨開放性骨折合併臉部撕裂，八十九年五月二日診療，同年月十三日鋼板內
    固定及縫合，同年月十七日出院）及九十年八月十四日健康檢查資料（左大腿骨
    折後肌肉稍微收縮）及聲請原審訊問其父母姜雲鈺、魏瑞玉和弟姜智豪（原審卷
    一０三、一０四、九六至一００頁）以證明其無法亦未到案發地犯本件云云，惟
    觀之該診斷證明書之傷勢及就醫，出院日期，並無法排除其於八十九年六月二十
    九日手持西瓜刀追砍告訴人之事實，該健檢資料更不足以證明其未涉本案，而觀
    之其父母及弟之證詞，所謂被告乙○○於案發當晚在家而未外出云云，既無任何
    事證以實其說，伊等均係該被告至親，所供難免偏頗，既無足以推翻前開關於被
    告乙○○涉犯本案之事證，即難為其有利之認定。復以被告戊○○而言，從證人
    丁○○於警訊時供述：(1)其於八十九年六月廿九日十八時至廿四時與綽號小黑之
    戊○○在桃園縣楊梅鎮○○路○段三三九號千喜餐廳裏面打掃；(2)戊○○除於當
    晚二十二時卅分許載一姓名不詳綽號阿偉之朋友回家，於二十二時四十五分回到
    千喜餐廳外，即未再外出而與其一起顧店至天亮；(3)餐廳於八十九年六月三十日
    開幕，故渠等打掃完即睡覺；(4)確定八十九年六月二十九日十八時至二十四小時
    渠等均在一起，戊○○均未外出購物；(5)渠等於當日十八時許外出買便當，廿三
    時許至７─便利超商買包子及飲料回餐廳；(6)渠等係於八十八年八月間在新豐
    鄉大光明撞球場認識（偵卷十八頁反面、十九頁正面）以觀，姑且不論證人丁○○對於被告戊○○是否於八十九年六月二十九日晚上外出之供述前後不一，已有
    可疑。縱證人丁○○所謂其與被告戊○○受僱於千喜餐廳非虛，但是否包括八十
    九年六月二十九日，尚非無疑，即包括該日，惟從上述(2)(5)供述情形，當晚十八
    時餘至二十二時卅分，該證人並無法具體述明被告戊○○在該店內做何事，泛言
    打掃、顧店云云，既無任何證據以支持，自無可採，則該時段往返於楊梅、新豐
    間悠遊，時間上實綽綽有餘，要無疑義。而證人丁○○於偵查中供陳自八十九年
    五月三十一日起開始在千喜餐廳工作，至十一月止，戊○○在該餐廳工作近一個
    月（偵卷四八頁正面）與被告戊○○於本院九十一年十二月二十日庭供其在千喜
    餐廳工作三天左右不符；且戊○○於偵查中供稱千喜餐廳於案發當天（八十九年
    六月二十九日）剛開幕，與證人丁○○於上開訊所供係八十九年六月三十日開幕
    亦有不符；又證人丁○○於本院九十二年四月二十一日庭結證其與被告戊○○係
    在千喜餐廳開幕時認識者（該次筆錄二、五頁）與其於前開警訊所供渠等係在八
    十八年八月間在新豐鄉大光明撞球場認識者，更有不符；其於本院復供證其不敢
    確認被告戊○○於八十九年六月二十九日晚上與其一起工作，並供明其於警偵訊
    時亦供述時間其不太記得了等語（九十二年四月二十一日筆錄四頁）具見證人丁○○所供矛盾反覆，且與被告戊○○串證之所供瑕疵歷歷，均不足以據為認定被
    告等於案發當時之不在場證據，至為明顯。
  (四)告訴人辛○○、壬○○因被告等持西瓜刀等追砍，依序受有左上臂深切裂傷合併
    橈神經及筋肌斷裂之傷害（辛○○部分）及右前額切裂傷合併骨裂傷、右上臂肩
    切裂傷合併肩岬骨折及肌肉斷裂、左上臂深切裂傷及臂肌斷裂、左手三、四指裂
    傷、右手腕深切傷、橈尺骨折肌腱裂、右臀深大切裂傷腎肌斷等傷害（壬○○部
    分）有診斷證明書二紙存卷可按，觀之被告等皆係針對告訴人之左右上肢砍擊，
    而有使其左右上肢毀敗之意行，故被告等有使告訴人等及丙○○受重傷之犯意，
    情至瞭然，雖告訴人等上開器官所受傷害均已治癒而無毀敗之情，丙○○因跳下
    坡坎而未受砍傷，惟因被告等人已著人於重傷犯行之實施，渠等自仍應論以重傷
    未遂罪甚明。公訴人認被告等係犯殺人未遂罪行，惟查：被告等人與告訴人等及
    丙○○並無深仇大恨，渠等年輕氣盛、好勇鬥狠為細故即持西瓜刀等砍傷告訴人
    等，固屬非是，但認其有殺人之意思，尚嫌牽強，雖被告等持刀砍擊告訴人等時
    ，有同夥不詳男子高喊「打給他們死」之語，惟此究不過激情之際之口語而已，
    亦難據以認定被告等基於殺意而為亦明。而揆諸上述實際傷害情形，與被告等及
    其餘五不詳姓名男子砍傷告訴人後即行離去，壬○○即以機車載同辛○○至醫院
    就醫，已據告訴人於警訊時供明（偵卷八頁反面、九頁正面、十一頁正面），足
    見被告等係基於使人受重傷之犯意而為至明。
  (五)綜上，本件被告等涉犯上開事實之事證極為明確，渠等所辯顯係飾卸之詞，不足
    採信，其犯行洵堪認定。至被告乙○○選任辯護人聲請傳訊證人子○○、己○○
    到庭對質云云，因該二證人業經本院拘提到庭指認及對質明確，有如前述，並有
    開庭錄音帶附卷可憑，且與其餘證互核，事證已明，核無再予傳訊之必要，併此
    敘明。
二、核被告乙○○、戊○○所為，均係犯刑法第二百七十八條第三項、第一項之重傷
    未遂罪。渠等與其餘不詳姓名年滿十八歲之五男子間，有犯意聯絡及行為分擔，
    皆為共同正犯；渠等所為，係已著手於重傷行為而未遂，屬未遂犯，應依刑法第
    二十六條前段減輕其刑；被告等基於一重傷犯意，追砍三人致二人受傷、一人未
    成傷，係一行為觸犯三罪名（均重傷未遂）為想像競合犯，應從一重依重傷未遂
    罪處（最高法院十九年上字第一九二八號判例參照）。公訴人認被告等犯殺人未
    遂罪，與事實未洽，應予變更起訴法條。
三、原審以被告等犯罪不能證明，而判決被告等無罪，固非無見。惟查：被告等確犯
    前開事實而應論以共同使人受重傷未遂罪，已如前述，原審未深入究明，仔細勾
    稽，遽以告訴人及證人等供述之枝微末節尚有未符，忽視渠等所述主要各點（包
    括一致指認被告等犯行）及重要之點均屬相符，並未依卷證資料傳喚關鍵證人子
    ○○訊問以查明被告二人是否確實有於案發時在場，及漏未審究勘驗筆錄、現場
    照片、現場繪圖與上開誠正中致原審函所示之旨互核足證案發地燈火通明，指認
    並無困難等情，即為被告等無罪之諭知，尚有未洽。檢察官上訴論旨，據以指摘
    原判決為不當，為有理由，應由本院予以撤銷。
四、爰審酌被告等品行非佳、年輕氣盛、好勇狠，僅為細故動持刀砍傷被害人對
    於社會治安影響殊大，所造成損害亦鉅，犯後拒與被害人和解，砌詞辯解，毫無
    悔意等一切情狀，分別量處如主文第二項所示之刑，以示懲儆。被告等各持西瓜
    刀一支砍傷被害人，該二支西瓜刀係其所有供犯罪所用之物，應依法宣告沒收。
    至共犯所持用之高爾夫球棍及棍棒各為幾支，綜觀卷證資料無法認定，被害人亦
    無法具體供明，難以宣告沒收，爰不為沒收之宣告，附此敘明。
據上論結，應依刑事訴訟法第三百六十九條第一項前段、第三百六十四條、第二百九
十九條第一項前段、第三百條，刑法第二十八條、第二百七十八條第三項、第一項、
第五十五條、第二十六條前段、第三十八條第一項第二款判決如主文。
本案經檢察官張秋雲到庭執行職務。
中      華      民      國    九十二    年      五      月      十五    日
                              臺灣高等法院刑事第四庭
                                  審判長法  官  蔡  永  昌
                                        法  官  陳  榮  和
                                        法  官  李  英  豪
右正本證明與原本無異。
如不服本判決，應於收受送達後十日內向本院提出上訴書狀，其未敘述上訴之理由者
並得於提起上訴後十日內向本院補提理由書（均須按他造當事人之人數附繕本）。
                                        書記官  鄭  信  昱
中      華      民      國    九十二    年      五      月      十九    日
附錄：本案論罪科刑法條全文
中華民國刑法第二百七十八條第一項第三款
使人受重傷者，處五年以上十二年以下有期徒刑。
犯前項之罪因而致人於死者，處無期徒刑或七年以上有期徒刑。
第一項之未遂犯罰之。


司法院資訊處製作；財團法人民間司法改革基金會備份。
